臺灣高等法院刑事判決　　　　　 　93年度上更(二)字第566號
上　訴　人
即 自訴 人　戊○○
被　　　告　丙○
　　　　　　　　　　　樓
指定辯護人　本院公設辯護人甲○○
被　　　告　乙○○
選任辯護人　羅豐胤律師
　　　　　　王雅泠律師
上列上訴人因被告偽造有價證券等案件，不服臺灣臺北地方法院
85年度自字第657號，中華民國87年5月27日第一審判決，提起上
訴，判決後，經最高法院第二次發回更審，本院判決如下：
    主  文
上訴駁回。
    理  由
一、自訴意旨略以：自訴人戊○○原係貿德國際有限公司（下稱
    貿德公司）負責人，於民國（下同）85年3月1日公司負責人
    變更為蔣貴巖（業經原審判處無罪確定），85年5月8日自訴
    人移交貿德公司支票，交付總經理即被告丙○，另一被告乙○○為被告丙○之秘書，公司之支票皆由被告乙○○簽發。
    丙○、乙○○、蔣貴巖（一審判無罪，未上訴確定）三人意
    圖不法之所有，收受自訴人返還之公司支票後，偽刻自訴人
    印章簽發如附表所示之支票，因認丙○等共同涉有刑法第
    217 條偽造印章及第201條偽造有價證券罪嫌云云。
二、按犯罪事實應依證據認定之，無證據不得推定其犯罪事實，
    刑事訴訟法第154條定有明文。又所謂認定犯罪事實之證據
    ，係指足以認定被告確有犯罪行為之積極證據而言，如未發
    現相當證據，或證據不足以證明，自不能以推測或擬制之方
    法，以為裁判之基礎；且告訴人之告訴，係以使被告受刑事
    訴追為目的，是其陳述是否與事實相符，仍應調查其他事實
    以資審認，始得為不利被告之認定；再訴訟上用以證明事實
    之證據，須於通常一般人均不致於有所懷疑，而得確信其為
    真實之程度者，使得據以為有罪之認定，倘其證明尚未達此
    一程度，而有合理之懷疑性存在，致使無從為有罪之確信時
    ，即應為無罪之判決，分據最高法院40年台上字第86號、52
    年台上字第1300號、76年台上字第4986號判例闡明在案。且
    按刑法上所謂偽造有價證券，以無權簽發之人冒用他人名義
    簽發為要件，如果行為人基於本人之授權，或其他原因有權
    簽發者，則與無權之偽造行為不同，亦經最高法院53年台上
    字第1810號判例闡釋甚詳。
三、本件自訴人認被告等涉有上揭罪嫌，無非以被告丙○、乙○○係實際負責人，同案被告蔣貴巖則係名義負責人，且自85
    年3月1日變更公司負責人後，自訴人即離開公司，未過問公
    司業務，並於85年5月2日即返回公司取回其印鑑章等為其論
    據。訊據被告等均堅決否認有上開偽造有價證券之犯行，被
    告丙○辯稱：85年2月間其父親過世，其後因服喪甚少到台
    中公司，公司實際業務均操之於自訴人及蔣貴巖之手，自訴
    人於85年3月1日後仍經常到公司上班，參與實際業務，亦未
    曾於85年5月2日取回其印鑑，公司之大章及自訴人之印鑑均
    交由其與被告乙○○使用，故印章並非偽造，且自訴人3、4
    月間仍在公司經營，其知貿德公司無法繼續，且所生債務非
    其所能解決，為逃避責任，遂攜走支票本，嗣伊與自訴人談
    妥債務解決方式，即援用3月以來模式，授權被告乙○○繼
    續開票，但自訴人不負償還之責，自訴人始於85年5月8日託
    丁○○送回公司支票，並由其開收據乙紙，言明「嗣後該支
    票之簽發，概與戊○○無關」，授權被告乙○○繼續開票使
    用，以解決之前所留下債務，且其未曾開過支票等語。被告
    乙○○則辯稱：85年3月1日公司負責人名義上雖更改為蔣貴
    巖，但自訴人仍掌握公司實際經營，至於公司高層為何未到
    往來銀行辦理負責人印鑑變更，則非其所能置喙，且因公司
    日常營運必須為票據之簽發，不得不延用原來印鑑，此為自
    訴人所明知並允許，且自訴人向來將公司之大小章及支票交
    伊保管，並授權其開票，其僅係職員，所開票據均用於支付
    公司貨款、車款等，並非其個人所用，並無偽造之必要與動
    機，自訴人係為逃避債務，始偽刻印章嫁禍被告等語。
四、關於印章之真正與否，經查：
(一)自訴人所指遭被告等偽造之支票印文，經原審法院送法務部
    調查局以「照相放大」、「特徵比對」等方式鑑定結果，證
    實系爭臺灣省合作金庫古亭支庫（下稱合庫古亭支庫）支票
    2張（即本案附表編號一、二）及台中市第十一信用合作社
    文心分社（下稱台中十一信文心分社）26張支票（即本案附
    表編號三）上「戊○○」印文，與自訴人存留於合庫古亭支
    庫及台中十一信文心分社印鑑卡上「印文完全相同」，有該
    局86年8月22日（86）陸（二）字第86065989號鑑定通知書
    在卷可按（下稱《86年鑑定》，見原審卷二第154頁）。由
    是可知，本案系爭支票，其上戊○○印文既與印鑑卡上之印
    文完全相同，應無偽造可言。
(二)附表編號一至三所示支票，嗣經本院前審送請調查局再作鑑
    定：法務部調查局91年5月24日調科貳字第09100307150號
    鑑定通知書（以下簡稱《24日鑑定》，見本院上更一卷二第
    51頁）、同局92年4月2日調科貳字第09200054700號鑑定
    通知書（以下簡稱《2日鑑定》，見本院上更一卷二第142
    頁）、同局92年6月19日調科貳字第09200177180號鑑定通
    知書（以下簡稱《19日鑑定》，見本院上更一卷二第175頁
    ），結果：
  (1)由《24日鑑定》及《2日鑑定》，可知附表編號一至三各支
    票上之「戊○○」之印文相同。
  (2)由《2日鑑定》，可知戊○○提出，自貿德公司取回之印章
    所蓋之印文，與貿德公司設在華南銀行及中國農民銀行之支
    票帳戶之印鑑卡上「戊○○」之印文相同；但附表編號一至
    三各支票上「戊○○」之印文，與前述華南銀行、中國農民
    銀行印鑑卡上「戊○○」之印文「形體極為相似，但是經精
    密比對，認為兩者間仍存有細微相異特徵（該特徵係依歷次
    送鑑之參考資料歸納而得），研判兩類印文應非同一印章所
    蓋」。
  (3)由《19日鑑定》，經另調取貿德公司於85年1月間所開立之
    台中市第十一信用合作社帳戶之支票5張（同附表編號三之
    支票帳戶），及附表編號一、二之貿德公司設在合作金庫之
    支票帳戶之印鑑卡，併本案附表編號一至三支票送鑑定結果
    ，前述信用合作社帳戶5張支票上「戊○○」之印文，與同
    帳戶如附表編號三之信用合作社支票上之「戊○○」之印文
    不同；貿德公司設在合作金庫之支票帳戶之印鑑卡上「戊○○」之印文，與同帳戶如附表編號一、二所示合作金庫支票
    上之「戊○○」之印文不同；附表一至三各支票上「戊○○
    」之印文，與前述信用合作社5張支票上「戊○○」之印文
    ，及合作金庫印鑑卡上「戊○○」之印文，形體極為相似，
    但經精密比對，發現兩者間仍存有細微相異特徵，研判應非
    同一印章所蓋。
(三)綜合研判上述各次鑑定結果，
  (1)就附表編號一、二之合作金庫支票上印文，與貿德公司設在
    合作金庫之支票帳戶之印鑑卡上印文，《86年鑑定》認兩者
    印文相同，而《19日鑑定》卻認兩者印文不同，就同一問題
    相同鑑定單位前後卻有不同之鑑定結果，已足置疑，依罪證
    有疑利於被告原則，自應以《86年鑑定》結果認定被告無偽
    造為宜。再就附表編號三之26張信用合作社支票而言，雖《
    19日鑑定》認與同一信用合作社帳戶先前所開立之5張支票
    印文不同，惟《19日鑑定》並未針對貿德公司存留於台中十
    一信文心分社印鑑卡上之印文為比較，而《86年鑑定》則認
    附表編號三之26張支票與台中十一信文心分社印鑑卡上「印
    文完全相同」，於無法確知該第十一信用合作社帳戶先前所
    開立之5張支票所用印章與附表編號三之26張支票所用印章
    係同一之情形下，即無法確知26張台中十一信文心分社支票
    與另調取之5張台中十一信文心分社支票，係使用同一顆印
    章情形下，實難謂該26張支票係偽造，理論上自以《86年鑑
    定》以印鑑卡為比較基礎之鑑定結果為可採。
  (2)由《2日鑑定》，雖戊○○提出由貿德公司取回之印章所蓋
    之印文，與貿德公司設在華南銀行及中國農民銀行之支票帳
    戶之印鑑卡上「戊○○」之印文相同，而附表編號一至三各
    支票上「戊○○」之印文，與前述華南銀行、中國農民銀行
    印鑑卡上「戊○○」之印文，則鑑定為：「研判兩類印文應
    非同一印章所蓋」云云。然查，依現代社會常情，一般人所
    持有之印章，多不僅僅限於乙只，使用多枚不同印章於不同
    之處所、帳號，亦為社會之常態，本件並無證據證明戊○○
    所提出，自貿德公司取回之印章，與附表編號一至三支票上
    所使用之印章本係同一枚，如為另外一枚印章，則其印文與
    貿德公司設在華南銀行及中國農民銀行之支票帳戶印鑑卡上
    「戊○○」之印文不相同，毋寧為當然結果，於本案支票而
    言，不具任何關係，且無證明力，按諸常理，印章、銀行帳
    戶既不相同，則附表編號一至三上之「戊○○」印文，與前
    述華南銀行、中國農民銀行印鑑卡上「戊○○」之印文，縱
    有不同，亦無矛盾可言。
(四)而自訴人堅稱渠於85年5月2日已同時取走印鑑章及空白支票
    ，證人丁○○亦證稱：「我受戊○○之託，於85年5月上旬
    ，在貿德公司台中的辦公室，將6張（家）銀行的空白支票
    還給丙○，乙○○亦在場，丙○有開收據給我」（見原審卷
    一第68、69頁）、「戊○○有請我去辦理變更（印鑑登記）
    ，但是沒有辦成，我印章後來有還給戊○○，空白支票我是
    交給丙○，他有寫一張收據給我」等語（見本院上更二卷二
    第8頁），以此觀之，印章既已返還自訴人戊○○，理論上
    系爭支票即不可能再使用該印章，惟查，事實上自訴人所指
    被指偽造印文之支票中，遭退票者均係因「存款不足」，而
    非以「印鑑不符」為由退票，此有退票理由單多紙在卷及合
    庫古亭支庫86年4月22日合金亭存字第1666號函附於臺灣板
    橋地方法院檢察署85年度偵字第24089號卷內可稽，並經證
    人即錦興實業有限公司負責人趙世賢於臺灣板橋地方法院檢
    察署85年度偵字第13522號詐欺一案中證實在卷（該署85年9
    月5日訊問筆錄），均有上開各卷可憑，復參以證人即貿德
    公司業務助理李思芬證稱：大小章仍在公司等語（原審卷一
    第259頁反面，原審86年4月23日訊問筆錄），以及上開諸次
    鑑定之結果，顯然不排除上開支票之印文均係真正，僅係使
    用不同印章所產生不同結果之可能，亦即所留存於貿德公司
    之印鑑為真正，自訴人戊○○餘85年5月2日所取走之印鑑亦
    為真正，僅係不同二顆印章而已。本件既無積極證據足證上
    開支票之印文為偽刻印章所得，則依「罪證有疑，利於被告
    」之原則，自不得逕認被告確有偽造犯行，是自訴人指訴「
    真正印鑑」其已於85年5月2日自公司取回，前揭支票上「戊○○」印文應係被告等偽造云云，僅係推測之詞，尚與真正
    事實有所差池。
五、自訴人稱貿德公司於85年3月1日將負責人由其變更為被告蔣
    貴巖後，其即離開公司，未擔任任何職務，亦未參與公司經
    營，然此為被告丙○、乙○○等所否認，且查：
(一)證人李思芬證稱：「賀（自訴人）未來上班至少是85年6月
    初公司結束前1個月」在卷（原審卷一第259頁，原審86年4
    月23日訊問筆錄)。
(二)證人即碁峰公司業務李浤榮結證稱：「（系爭合庫古亭支庫
    票號BW0000000號支票）是貿德公司一個楊小姐交給我的，
    因貿德公司向我們買軟體，現場戊○○、乙○○均有在場，
    時間是票載日期（按85年6月7日）的前十幾天」等語（原審
    卷一第233頁，原審86年4月8日訊問筆錄)。
(三)自訴人於85年4月19日親寫1份貿德公司職員名冊傳真至台中
    市警察局第一分局民權派出所報告，其上記載總經理為自訴
    人戊○○，有自訴人所不否認之傳真影本1紙在卷可考。
    由上可知，自訴人稱其於85年3月1日後未至公司上班及過問
    公司營運，尚難遽信。
六、第查，系爭支票付款人分別為合庫古亭支庫及台中十一信文
    心分社，該合庫古亭支庫之支票存款戶，帳號64326-1，戶
    名為貿德公司，負責人為自訴人，係自訴人於85年2月5日親
    自至該行庫開戶；台中十一信文心分社之支票存款戶，帳號
    399-1號，戶名為貿德公司，負責人為自訴人，係被告丙○
    、乙○○於84年12月6日邀該行承辦員至公司辦理開戶，並
    由其親自簽名蓋章，以供公司開票使用等情，為自訴人所是
    認（見原審卷二第102頁，原審86年7月11日訊問筆錄），並
    有合庫古亭支庫86年3月25日（86）合金亭存字第1243號函
    （見原審卷一第194至197頁），及台中市第十一信用合作社
    86年3月24日中市十一信總字第0481號函所附之印鑑卡、支
    票存款開戶申請書及約定書、公司執照、負責人身分證等開
    戶資料存卷可據（見原審卷一第210至215頁）。是該2支票
    存款戶係供貿德公司營運上所用，並非自訴人私用之存戶至
    明。且嗣貿德公司於85年3月1日將負責人由自訴人變更為被
    告蔣貴巖後，自訴人除與蔣貴巖至貿德公司位於中國農民銀
    行南屯分行及華南銀行五權分行之支票存戶變更負責人印鑑
    （即公司小章）外，並未變更上開合庫古亭支庫及台中十一
    信文心分社之負責人印鑑乙節，為自訴人所自陳，並經蔣貴
    巖供述在卷（原審卷二第102至103頁，原審86年7月11日訊
    問筆錄）。又自訴人稱其已於85年5月2日帶走公司小章與事
    實尚有差池，已如前述，而其當日所取走公司6家銀行之空
    白支票，旋於85年5月8日託證人丁○○返還公司，亦經證人
    丁○○證述無訛（原審卷一第68、69頁，原審85年11月13
    日訊問筆錄），並有被告丙○簽立收據乙紙在卷可參。則參
    以自訴人自稱其任公司負責人時公司大小章均交由被告乙○○保管，並授權被告乙○○簽發支票，及其在變更公司負責
    人後，不惟尚在公司任職總經理，實際參與公司經營，又未
    至合庫古亭支庫及台中十一信文心分社即其餘二家行庫辦理
    公司負責人印鑑變更，且猶將其印鑑章連同公司大章及上開
    行庫支票放置被告乙○○處保管，後雖取回支票，然旋於85
    年5月8日返還，將公司大小章及支票任被告乙○○使用，自
    訴人有授權或默許被告乙○○繼續以其名義為公司簽發合庫
    古亭支庫及台中十一信文心分社之支票，以支付公司開銷，
    應可認定。蓋自訴人若不願被告等繼續使用其名義為公司開
    票，其理應於變更公司負責人後，立即更換全部公司支票存
    戶之負責人印鑑，或取回其印鑑或上開支票，焉有仍將印鑑
    留存被告處，並將支票返還被告之理。被告丙○前開辯稱自
    訴人知貿德公司無法繼續，且所生債務非其所能解決，為逃
    避責任，遂攜走支票本，嗣經其與自訴人談妥債務解決方式
    ，即授權被告乙○○繼續開票，但自訴人不負償還之責，並
    於收據上載明「嗣後該支票之簽發，概與戊○○無關」，自
    訴人始返還前開支票並授權被告乙○○繼續開票使用，以解
    決之前所留下債務等語，及被告乙○○辯稱因公司日常營運
    必須為票據之簽發，不得不延用原來印鑑，此為自訴人所明
    知並允許等語，尚非不可採信。自訴人稱於85年3月1日後未
    授權被告丙○、乙○○等以其名義為貿德公司開票，尚難採
    信。
七、再查，附表編號一所示支票係為支付貿德公司向碁峰資訊股
    份有限公司購買電腦軟體（PC CILLIN 95）之貨款，已經證
    人李浤榮證述如前，並經證人即該公司台中辦事處經理張國
    靖證稱：該支票係向貿德公司收取，之前共交易過8次，此
    張支票係支付前5筆貨款，自訴人應知道等語在卷（原審卷
    一第174至176頁，原審86年3月21日訊問筆錄)，復有證人張
    國靖、李浤榮所提統一發票出貨單、行政單、繳款單等在卷
    可證（見原審卷一第178至185、273至278頁）。附表編號二
    所示之支票係為支付貿德公司向亞士科技股份有限公司購買
    電腦滑鼠貨款之用，亦據證人即該公司負責人白銘方到庭結
    證：該票是85年5月底出貨後貿德公司所寄，是購買電腦滑
    鼠之貨款，之前與貿德作過幾次生意，帳款均有清等語屬實
    （原審卷二第49至50頁，原審86年5月21日訊問筆錄），並
    有其所提出貨單、統一發票、採購訂單等附卷可佐。附表編
    號三所示支票26紙，係為支付公司向游朝鈞購買BMW車之車
    款，已據證人游朝鈞證稱：85年5月15日，被告丙○、乙○○在貿德公司向伊買車，蔣貴巖（斯時負責人）在場試車，
    當時約定車登記為公司或個人所有均可，票係被告乙○○當
    面在公司所簽發，次日車子遺失，由蔣貴巖報遺失等語（原
    審卷一第156至157頁，原審86年3月11日訊問筆錄)。至自訴
    人於87年5月20日原審法院審理中始主張附表編號四至六支
    票亦係被告等偽造（見原審卷三第72、79頁反面），非但自
    訴人迄未提出該支票原本或影本為證，亦未舉出其他事證供
    本院審酌，且查編號四之支票係案外人王清龍與林能盛於85
    年1月間委託貿德公司託收越南信用狀，錢匯入貿德公司後
    ，由貿德公司簽發該支票與林能盛，此經何茂昌於台灣台中
    地方法院86年度自緝字第3335號審理中證述在卷，有卷附該
    案判決載明上開證言可憑；而附表編號五、六之支票分係支
    付貿德公司向錦星實業有限公司購買電腦磁碟機及向雲南國
    際實業有限公司購買電腦滑鼠之貨款，為自訴人所自陳，並
    有臺灣板橋地方法院85年度偵字第13522號、12202、24089
    號卷所附交易明細表、帳單及卷附自訴狀影本等可考。綜上
    可知，被告等簽發上開支票並無證據顯示係使用偽刻之印章
    ，上開支票亦均係支應公司貨款或車款所需，並非用於償還
    被告丙○、乙○○私人債務，則渠等簽發公司支票支付，衡
    情並未違背當出開戶之目的或逾越自訴人授權或默許被告等
    使用公司支票之範圍，難謂有何偽造之可言。
八、綜上所述，附表所示之支票印文既非被告等所偽造，而渠等
    簽發貿德公司支票既係自訴人所授權且為支應公司貨款或車
    款所需，與偽造有價證券之要件顯不相當。原審法院認本件
    查無其他積極證據足認被告丙○、乙○○有何自訴人所指之
    偽造印文或偽簽支票之犯行，自難執被告乙○○有簽發支票
    之事實，以自訴人片面、推測且有重大瑕疵之指訴遽為不利
    被告等犯罪事實之認定，而為被告丙○、乙○○無罪之諭知
    。並以被告丙○、乙○○既判決無罪，則臺灣台北地方法院
    檢察署檢察官就被告丙○、乙○○所移送併辦之偽造文書犯
    嫌（即86年度偵字第1998號）及就被告丙○所移送併辦之詐
    欺犯嫌（即87年度偵字第564號）與臺灣板橋地方法院檢察
    署檢察官就被告丙○、乙○○所移送併辦之詐欺犯嫌（即86
    年度偵字第9429號)，與本案即無裁判上一罪關係，無從併
    予審理，自應退由檢察官另為適法之處理，核無違誤。自訴
    人上訴仍執陳詞，認被告等仍應成立犯罪，指摘原判決之不
    當，為無理由，應予駁回。
據上論斷，依刑事訴訟法第368條，判決如主文。
中    華    民    國    94    年    5    月    19     日
        　　　　　刑事第12庭審判長法　官  李文成
　　　　　　　　　　　　　　 　   法　官  周盈文
　　　　 　 　　　　　　　 　　 　法　官  官有明
以上正本證明與原本無異。
如不服本判決，應於收受送達後十日內向本院提出上訴書狀，其
未敘述上訴之理由者並得於提起上訴後十日內向本院補提理由書
（均須按他造當事人之人數附繕本）。
被告等不得上訴。
                                  書記官  林蓓瑜
中　　華　　民　　國　　94　　年　　5 　　月　　19　　日
附表：
  ┌──┬───────┬────────────┬─────────┐
  │編號│付  款  銀  行│ 票                   號│ 執   票     人   │
  ├──┼───────┼────────────┼─────────┤
  │ 一 │臺灣省合作金庫│BW0000000號             │ 碁峰資訊股份有限 │
  │    │古亭支庫      │                        │ 公司             │
  ├──┼───────┼────────────┼─────────┤
  │ 二 │臺灣省合作金庫│BW0000000號             │ 亞士科技股份有限 │
  │    │古亭支庫      │                        │ 公司             │
  ├──┼───────┼────────────┼─────────┤
  │ 三 │台中市第十一信│JF0000000號至JF0000000號│ 游朝鈞           │
  │    │用合作社文心分│，                      │                  │
  │    │社            │JF0000000號至JF0000000號│                  │
  ├──┼───────┼────────────┼─────────┤
  │ 四 │台中市第十一信│JF0000000至JF0000000號  │ 林能盛           │
  │    │用合作社文心分│                        │                  │
  │    │社            │                        │                  │
  │    │中國農民銀行南│FAY0000000號            │                  │
  │    │屯分行        │                        │                  │
  ├──┼───────┼────────────┼─────────┤
  │ 五 │臺灣省合作金庫│BW0000000號             │ 錦星實業有限公司 │
  │    │古亭支庫      │                        │                  │
  ├──┼───────┼────────────┼─────────┤
  │ 六 │臺灣省合作金庫│BW0000000號             │ 商雲國際實業有限 │
  │    │古亭支庫      │                        │ 公司             │
  └──┴───────┴────────────┴─────────┘
